臺灣彰化地方法院刑事裁定　　　　　　　100年度聲字第197號
聲　請　人　臺灣彰化地方法院檢察署檢察官
被　　　告　陳黃娥
　　　　　　陳金池
　　　　　　許律慈
　　　　　　陳王淑鳳
　　　　　　陳秀霞
　　　　　　陳許金笑
　　　　　　陳美玲
　　　　　　徐志鏗
　　　　　　張文德
　　　　　　吳許蒂
　　　　　　許錦池
　　　　　　許文雄
　　　　　　許林月鶯
　　　　　　許文恭
上列聲請人聲請沒收違禁物案件（100年度執聲沒字第19號），
本院裁定如下：
    主  文
扣案及未扣案如附表所示之現金合計新臺幣肆萬柒仟元均沒收。
    理  由
一、本件聲請意旨略以：被告陳黃娥等14人涉犯投票受賄罪案件
    ，業經臺灣彰化地方法院檢察署檢察官以98年度選偵字第18
    9號為緩起訴處分在案，惟扣案及未扣案如緩起訴處分書附
    表所示賄賂金額之現金共新臺幣（下同）47000元（其中許
    文雄部分扣案金額為4000元；未扣案金額為3000元），係屬
    被告陳黃娥等14人所有且係犯罪所得之物，爰依刑事訴訟法
    第259條之1、刑法第40條第2項之規定，聲請單獨宣告沒收
    等語。
二、按檢察官依刑事訴訟法第253 條或第253 條之1 為不起訴或
    緩起訴之處分者，對供犯罪所用、供犯罪預備或因犯罪所得
    之物，以屬於被告者為限，得單獨聲請法院宣告沒收，同法
    第259 條之1 定有明文。次按公職人員選舉罷免法第90條之
    1 第3 項固規定預備或用以行求期約或交付之賄賂，不問屬
    於犯人與否，沒收之。但如其賄賂已交付與有投票權之人收
    受，因收受者係犯刑法第143 條第1 項之投票受賄罪，其收
    受之賄賂應依同法條第2 項之規定沒收之，如全部或一部不
    能沒收時，追徵其價額。故犯投票行賄罪者，其已交付之賄
    賂，自應依刑法第143 條第2 項之規定，於其對向共犯所犯
    投票受賄罪之從刑宣告追徵、沒收，不得再依上開規定沒收
    。其對向共犯所犯刑法第143 條第1 項之投票受賄罪，倘經
    檢察官依刑事訴訟法第253 條規定，為職權不起訴處分；或
    依同法第253 條之1 規定，為緩起訴處分，上揭已交付予對
    向共犯之賄賂，亦應由檢察官依同法第259 條之1 規定，聲
    請法院對該對向共犯宣告沒收（最高法院95年度臺上字第24
    07號、96年度臺上字第615 號判決意旨參照）。
三、經查：被告陳黃娥、陳金池、許律慈、陳王淑鳳、陳秀霞、
    陳許金笑、陳美玲、徐志鏗、張文德、吳許蒂、吳錦池、許
    文雄、許林月鶯、許文恭等14人所涉妨害投票罪嫌，業經臺
    灣彰化地方法院檢察署檢察官以98年度選偵字第189、196、
    197、199號為緩起訴處分確定，有上開緩起訴處分書及臺灣
    高等法院被告前案紀錄表在卷可稽。本件扣案及未扣案如附
    表所示賄賂金額之現金共47000元，分別係被告陳黃娥等14
    人所有，且為渠等涉犯刑法第143條第1項投票受賄罪所得之
    物，業據被告陳黃娥等14人於警詢及偵訊時供承在卷，並有
    扣押物品清單、扣押物品目錄表、扣案物照片及行賄名單等
    件附卷可稽，堪認扣案及未扣案如附表所示賄賂金額之現金
    共47000元確係被告陳黃娥等14人因犯罪所得之物，且為渠
    等所有。揆諸上開說明，聲請人聲請依刑事訴訟法第259條
    之1規定宣告沒收上開扣案物，核與前揭規定相符，應予准
    許。
四、至聲請意旨雖另援引刑法第40條第2 項規定作為聲請單獨宣
    告沒收之依據。惟：
（一）按刑罰法令關於沒收之規定，有採職權沒收主義與義務沒
      收主義，職權沒收，指法院就屬於被告所有，並供犯罪所
      用或因犯罪所得之物，仍得本於職權為斟酌沒收與否之宣
      告，例如刑法第38條第1 項第2 款、第3 款、第3 項前段
      等屬之。義務沒收，又可分為絕對義務沒收與相對義務沒
      收二者，前者指凡法條規定「不問屬於犯人與否，沒收之
      」者屬之，法院就此等之物，無審酌餘地，除已證明滅失
      者外，不問屬於犯人與否或有無查扣，均應沒收之；後者
      指凡供犯罪所用或因犯罪所得之物，均應予以沒收，但仍
      以屬於被告或共犯所有者為限，最高法院93年度臺上字第
      2751號判決意旨可資參照。
（二）次按沒收，除有特別規定者外，於裁判時併宣告之。違禁
      物或專科沒收之物得單獨宣告沒收，刑法第40條定有明文
      。可知，沒收屬於從刑之一種，原則上非有主刑之存在不
      得單獨為之，除非有法定得單獨聲請宣告沒收之情形，例
      如：刑法第40條第2 項，及上揭刑事訴訟法第259 條之1
      之規定。而刑法第40條第2 項所謂「專科沒收之物」，依
      該條修正時之立法理由謂「雖非違禁物，然其（按指專科
      沒收之物）性質究不宜任令在外流通」等語，及所例示之
      「偽造之印章、印文、有價證券、信用卡、貨幣」，顯係
      指法文有「不問屬於犯人與否，沒收之。」或其他相類規
      定之情形（刑法第200條、第205 條、第219 條參照），
      應係指上開「絕對義務沒收」之物而言；至於「相對義務
      沒收」之物，因仍以供犯罪所用或因犯罪所得，且屬被告
      或共犯所有之物為限，始得宣告沒收，如不備該要件，即
      非應義務沒收之對象，故本質上未具「不宜任令在外流通
      」之性質，自非屬該條項所指「專科沒收之物」。從而，
      得依刑法第40條第2 項規定宣告單獨沒收者，應僅以違禁
      物或法律規定採取絕對義務沒收主義者為限。
（三）再按刑法第143 條規定「有投票權之人，要求、期約或收
      受賄賂或其他不正當利益，而許以不行使其投票權或為一
      定之行使者，處3 年以下有期徒刑，得併科5 千元以下罰
      金。犯前項之罪者，所收受之賄賂沒收之。如全部或一部
      不能沒收時，追徵其價額。」，就所收受賄賂沒收之規定
      ，雖採義務沒收主義，但並無「不問屬於犯人與否，沒收
      之」之規定，揆諸上揭判決意旨說明，該條規定「所收受
      之賄賂沒收之」，應係採「相對義務沒收主義」，是刑法
      第143 條第2 項規定之「所收受之賄賂」，自非得依刑法
      第40條第2 項規定單獨宣告沒收之「專科沒收之物」。從
      而，本案情形與刑法第40條第2 項之情形尚屬有間，聲請
      意旨此部分顯係誤載，附此敘明。
五、依刑事訴訟法第259 條之1 裁定如主文。
中    華    民    國    100    年    2    月    11    日
                  刑事第六庭          法  官  黃玉琪
以上正本證明與原本無異。
如不服本裁定，應於裁定送達後五日內向本院提出抗告狀(須附
繕本 )。
中    華    民    國   100    年    2     月    11    日
                                      書記官  黃得翔
附表：
 ┌──┬───────┬──────────────┐
 │編號│  收受賄賂者  │ 賄賂金額                   │
 │    │              │（新臺幣）                  │
 ├──┼───────┼──────────────┤
 │1.  │  許文雄      │  7000元                    │
 │    │              │（僅4000元扣案，尚有3000元未│
 │    │              │扣案，緩起訴處分書誤載為已全│
 │    │              │數繳回）                    │
 ├──┼───────┼──────────────┤
 │2.  │  吳許蒂      │  3000元                    │
 ├──┼───────┼──────────────┤
 │3.  │  許錦池      │  2000元                    │
 ├──┼───────┼──────────────┤
 │4.  │  許林月鶯    │  3000元                    │
 ├──┼───────┼──────────────┤
 │5.  │  陳黃娥      │  4000元                    │
 ├──┼───────┼──────────────┤
 │6.  │  陳許金笑    │  5000元                    │
 ├──┼───────┼──────────────┤
 │7.  │  陳王淑鳳    │  2000元                    │
 ├──┼───────┼──────────────┤
 │8.  │  許文恭      │  3000元                    │
 ├──┼───────┼──────────────┤
 │9.  │  陳秀霞      │  3000元                    │
 ├──┼───────┼──────────────┤
 │10. │  許律慈      │  2000元                    │
 ├──┼───────┼──────────────┤
 │11. │  陳金池      │  1000元                    │
 ├──┼───────┼──────────────┤
 │12. │  徐志鏗      │  5000元                    │
 ├──┼───────┼──────────────┤
 │13. │  張文德      │  3000元                    │
 ├──┼───────┼──────────────┤
 │14. │  陳美玲      │  4000元                    │
 ├──┴───────┼──────────────┤
 │     合    計       │  47000元（其中，44000元已扣│
 │                    │  案；3000元未扣案）        │
 └──────────┴──────────────┘